【裁判字號】    98,上易,1798
【裁判日期】    981022
【裁判案由】    詐欺
【裁判全文】
臺灣高等法院刑事判決                98年度上易字第1798號
上  訴  人  臺灣板橋地方法院檢察署檢察官
被      告  甲○○
上列上訴人因被告詐欺案件，不服臺灣板橋地方法院97年度易字
第1690號，中華民國98年6 月11日第一審判決（起訴案號：臺灣
板橋地方法院檢察署97年度偵字第11319 號），提起上訴，本院
判決如下：
    主  文
上訴駁回。
    理  由
一、本案經本院審理結果，認第一審以上訴人即檢察官所舉證據
    尚不足認被告甲○○有詐欺犯行，自屬不能證明被告犯罪，
    依法諭知無罪判決，其認事用法，核無不當，應予維持，並
    引用原審判決書所記載之理由（如附件）。
二、檢察官上訴意旨略以：被告因偽造「許東明」之名義撰寫聲
    明書及陳情書，向經濟部礦務局（下稱礦務局）請求暫延辦
    理移轉事宜，業經檢察官提起公訴，並經臺灣臺北地方法院
    以96年度訴字第1413號判決處有期徒刑3 月確定。是被告於
    簽訂採礦權讓與契約後，以冒用「許東明」之名義，向礦務
    局陳情而阻止移轉登記予告訴人乙○○一事，足認被告於簽
    訂簽約之際，即無按照契約將採礦權移轉登記予乙○○之真
    意，可見被告於簽立採礦權讓與契約書之始，確有訛詐乙○
    ○之犯意。原判決似理由不備，為此，提起上訴云云。
三、經查：
(一)被告於民國95年10月14日向礦務局申請展延臺濟採字第5376
    號採礦權（下稱系爭採礦權）之前，曾以存證信函通知許東
    明，有被告提出存證信函在卷為憑。觀諸存證信函內容略為
    ：被告請許東明出面解決未支付採礦權權利金之問題，足證
    被告與許東明間就系爭採礦權確實存有糾紛而未解決無誤。
    又按礦業權除繼承、讓與、抵押、信託及強制執行外，不得
    為他項權利或法律行為之標的，礦業權法第10條第1 項訂有
    明文。則被告於96年3 月21日與甲○○訂立採礦權讓與契約
    書，其中牽涉採礦權讓與價金，有採礦權讓與契約書在卷為
    憑，且乙○○證稱：契約分3期，第1期我先付20萬元、第2
    期礦權展延核准後再付20萬元等情，亦與採礦權讓與契約書
    第2 點相吻合，足證此採礦權讓與契約書性質上是否涉及買
    賣問題，亦有疑義。再依證人礦務局專員冒乃平、技士余台
    生證稱：採礦權可以讓與，但不得進行買賣（偵卷第82頁）
    ，顯然在被告認知上，誤以為本件為礦業權之買賣，要與常
    情不悖。又被告與乙○○曾因採礦權讓與契約書之糾紛在礦
    務局召開協調會，被告與許東明也有財務糾紛等情，亦經余
    台生證述無訛。從而，被告主觀上認系爭採礦權與許東明間
    尚有財務糾紛，且與乙○○所簽訂採礦權讓與契約書亦涉及
    是否違反礦業法第10條第1 項不得買賣之規定而遲疑應否繼
    續辦理採礦權之移轉，始未經許東明授權及同意逕以「許東
    明」名義向礦務局提出聲明書及陳情書，希望許東明、乙○
    ○等人共同協調後，一併解決問題，始辦理讓與，故尚難僅
    以被告假「許東明」之名義，請求暫緩讓與系爭採礦權即率
    認被告自始即有不法所有之意圖。
(二)被告於95年10月14日辦理延展採礦權期間，於96年3 月20日
    （早於簽訂採礦權讓與契約書簽訂前）已一併申請移轉，業
    經余台生陳述明確。且於96年3 月11日亦已交付採礦權執照
    及礦區圖正本等文件，有乙○○簽訂之收據存卷可參。顯然
    被告自始即有按期逐步完成移轉系爭採礦權之行為。且被告
    雖以「許東明」名義提出聲明書及陳情書，用意亦僅在「暫
    緩」辦理移轉，待許東明、乙○○及被告等能在釐清糾紛及
    協調後，再辦理移轉，事後被告果依採礦權讓與契約書移轉
    予乙○○，亦經乙○○到庭陳述明確。足證被告辯以：其以
    「許東明」名義提出聲明書及陳情書，目的僅在「暫緩」辦
    理移轉，尚非無據。
四、綜觀卷附現存資料，被告辯以：其欲與許東明、乙○○一同
    協調移轉系爭採礦權之糾紛，始假「許明東」之名義提出聲
    明書及陳情書，自始即無詐欺之意圖，尚非不可採信。從而
    ，公訴人所提出之證據尚未達到於通常一般之人均不致有所
    懷疑為真實之程度，無從使本院對於被告確實詐欺犯行。檢
    察官提起上訴，並未有其他積極證據，供本院調查審酌，仍
    執前詞指摘原判決，應認其上訴為無理由，予以駁回。
據上論斷，應依刑事訴訟法第373條、第368條，判決如主文。
本案經檢察官柯麗鈴到庭執行職務。
中    華    民    國    98    年    10    月    22    日
                  刑事第二庭審判長法  官  洪光燦
                                  法  官  宋明蒼
                                  法  官  李麗玲
以上正本證明與原本無異。
不得上訴。
                                  書記官  廖婷璇
中    華    民    國    98    年    10    月    22    日
附件
臺灣板橋地方法院刑事判決              97年度易字第1690號
公  訴  人  臺灣板橋地方法院檢察署檢察官
被      告  甲○○  男  70歲（民國○○年○月○○日生）
                    身分證統一編號：Ｚ000000000號
                    住臺北縣永和市○○路○段255巷3號2樓
                    居臺北縣永和市○○街75巷2弄9號5樓
選任辯護人  何春源律師
上列被告因詐欺案件，經檢察官提起公訴（97年度偵字第11319
號），本院判決如下：
    主  文
甲○○無罪。
    理  由
一、公訴意旨略以：被告甲○○與乙○○為朋友，甲○○前因承
    受礦業權者之權利，而在宜蘭縣南澳鄉東澳地方享有採礦權
    ，採礦權有效期間自民國60年4 月16日起至96年4 月15日止
    。緣甲○○前於95年10月14日向經濟部礦務局（下稱礦務局
    ）申請展期時，因積欠礦業權費及各項規費，為礦務局發文
    限期繳納，倘未如期繳納，將駁回上開申請案，然因經營不
    善，無法如期繳清，而甲○○明知其並無移轉採礦權予他人
    之真意，竟意圖為自己不法之所有，於96年間，向乙○○佯
    稱：倘乙○○願意代為繳清其前向礦務局所積欠費用，則將
    移轉採礦權予乙○○云云，使乙○○陷於錯誤，於96年3 月
    21日與甲○○訂立採礦權讓與契約書，並於同日前往臺灣臺
    北地方法院所屬民間公證人忠孝聯合事務所辦理公證完畢，
    乙○○則依約於96年3 月29日代甲○○向礦務局繳納礦業權
    費新臺幣（下同）33萬2700元、滯納金5 萬5854元及礦業各
    項規費1 萬2000 元 ，並於96年5 月16日開立4 萬元支票，
    代甲○○清償前積欠林喜榮之工資4 萬元完畢，然甲○○竟
    未經許東明之同意或授權，於96年5 月28日，冒用許東明名
    義，向礦務局提出聲明書及陳情書乙份，要求暫停停止移轉
    （涉嫌偽造文書部分，已另案判決確定，另為不起訴處分）
    ，致使其所積欠之礦業權費及相關規費均已繳納完畢，然其
    採礦權卻無法完成移轉，乙○○至此始知受騙，而認被告涉
    犯刑法第339 條第1 項之詐欺取財罪嫌等語。
二、按犯罪事實應依證據認定之，無證據不得認定犯罪事實；又
    不能證明被告犯罪者，應諭知無罪之判決，刑事訴訟法第15
    4 條第2 項、第301 條第1 項分別定有明文。次按，所謂證
    據，係指直接間接足以證明犯罪行為之一切證人、證物而言
    ；且事實之認定，應憑證據，如未能發現相當證據，或證據
    不足以證明，自不能以推測或擬制之方法，以為裁判基礎，
    最高法院30年上字第128 號、40年臺上字第86號判例均可資
    參考。復按，認定不利於被告之事實，須依積極證據，苟積
    極證據不足為不利於被告事實之認定時，即應為有利於被告
    之認定，更不必有何有利之證據，最高法院30年上字第816
    號判例意旨可資參照；檢察官對於起訴之犯罪事實，倘其所
    提出之證據，不足為被告有罪之積極證明，或其指出之證明
    方法，無從說服法院以形成被告有罪之心證，基於無罪推定
    之原則，自應為被告無罪判決之諭知（最高法院92年臺上字
    第128 號判例意旨參照）。再告訴人之告訴，係以使被告受
    刑事訴追為目的，是其陳述是否與事實相符，仍應調查其他
    證據以資審認，最高法院52年臺上字第1300號判例意旨亦可
    參照。經核公訴意旨認被告涉有前揭罪嫌，係以被告甲○○
    於偵查中之供述、告訴人乙○○於偵查中之指訴、證人許東
    明、余台生、冒乃平於偵查中之證述、採礦權讓與契約書、
    經濟部採礦執照、臺灣臺北地方法院所屬民間公證人忠孝聯
    合事務所96年度北院民公艾字第87號公證書、經濟部礦務局
    自行收納款項收據2 紙、收據1 紙、聲明書、陳情書、經濟
    部礦務局97年1 月8 日礦局行一字第09700000020 號函等件
    資為論據。
三、訊據被告甲○○堅決否認有詐欺取財之犯行，辯稱：雙方是
    誤會，渠已經達成協議和解了，伊本來就是要過戶給乙○○
    ，因許東明本來也是股東，支票退票後，他就沒有股東權利
    ，伊為了息事寧人，跟許東明、乙○○一起講清楚，所以伊
    才用許東明的名義去暫停移轉來解決問題，並無詐欺犯意等
    語。經查：
（一）本件被告與告訴人乙○○於96年3 月21日簽立採礦權讓與
      契約書，約定將宜蘭縣南澳鄉東澳地方之採礦權移轉予乙
      ○○名下，並由乙○○代繳採礦權之相關費用，且於同日
      雙方前往臺灣臺北地方法院所屬民間公證人忠孝聯合事務
      所辦理該契約之公證事宜，此有採礦權讓與契約書、經濟
      部採礦執照、臺灣臺北地方法院所屬民間公證人忠孝聯合
      事務所96年度北院民公艾字第87號公證書、經濟部礦務局
      自行收納款項收據2 紙附卷可憑，亦為被告所承認。而被
      告僅就其無詐欺之犯意為爭執，且陳稱：此乃雙方履行契
      約過程中之誤會等語，則本案應審究者，係被告是否基於
      詐欺之故意，以簽立該採礦權讓與契約書作為詐欺之手段
      ，使告訴人乙○○陷於錯誤，而給付被告第一期之權利金
      20萬元，並代繳相關礦業權費、滯納金及各項規費，及為
      被告清償林喜榮之工資4 萬元。
（二）依告訴人乙○○於本院審理中證稱：（當初被告有跟你說
      他有欠礦務局一些規費嗎？）有，我講好要幫他付，甲○
      ○已經欠很久了，不付清的話，礦權會被註銷等語（見本
      院98年5 月21日審判筆錄）。且由雙方所簽訂之採礦權讓
      與契約書第六點，亦約定「本件採礦權讓與簽約前及辦理
      轉讓期間所積欠產生之費稅、罰鍰等事項，均由乙方（即
      告訴人乙○○）負擔」。可見告訴人乙○○對於被告積欠
      各項費用一事，均知情並同意負擔，就此點而言，被告並
      無施用任何詐術手段使告訴人陷於錯誤可言。
（三）被告甲○○於偵訊時供稱：「（當時是否簽約時就不想讓
      他採礦權了？）現在辦移轉中，我有一個股東失蹤6 年了
      ，所以我負擔所有費用，我沒法再負擔，就把採礦權讓給
      乙○○，後來礦務局礦業權費用及規費，就由乙○○負責
      。（那為何用許東明名義發檢舉函？）就是失蹤6 年的許
      東明又回來了，他說不要給乙○○採礦權，看乙○○要多
      少錢就給他，最近要解決了」等語（見96年度他字第7447
      號偵查卷第56頁）。並參酌證人許東明於偵訊時證稱：「
      （你之前跟礦務局提出聲明書等情如何？）當時我是跟很
      多人包括合股要開礦，但是因為我們不是原住民，就以甲
      ○○名義代表去跟礦務局買採礦權，之後礦區買來之後，
      甲○○卻把礦區執照到處去賣別人行騙，他還刻了我的印
      章向礦務局提出聲明跟陳情書，已經向台北地院提出偽造
      文書之訴，我們26日要開庭是96訴1413號，所以聲明書跟
      陳情書不是我做的」等語（見前揭偵查卷第20頁）。首先
      ，由證人許東明之證述，可知證人許東明雖亦為該採礦權
      之實質上股東，但其並未同意被告將採礦權讓與他人，則
      對照被告之上開供述，固可證明許東明與被告之間確有採
      礦權移轉之糾紛問題。惟觀諸卷附經濟部台濟採字第5376
      號採礦執照證書之批註事項內容所示，該採礦權係由被告
      所獨自承受，被告自有權利加以處分予乙○○，儘管將來
      或許在被告與其他股東之間，有內部之求償關係存在，仍
      無礙於被告行使移轉採礦權之權利。就該採礦權讓與契約
      之實現可能性而言，被告並非自始無法履行契約，自難逕
      認其以該讓與契約書之簽立作為詐欺告訴人乙○○之手段
      。
（四）又告訴人乙○○於偵查中亦指稱：「．．．我也去過山上
      勘查過了，但後來都辦好了，甲○○忽然反悔，冒用許東
      明名義提出檢舉函，又透過民意代表施加壓力．．．」、
      「當時訂約後有跟冒課長去現場會勘二次，當時的過程都
      很順利。後來因為檢舉信和某民意代表介入才不能順利辦
      下去」等語（見96年度他字第7447號偵查卷第47頁、61頁
      ）。則由告訴人所述，被告是否於簽約自始即基於詐欺犯
      意，似有斟酌餘地。另參酌告訴人早已於96年3 月11日收
      受被告交付的採礦執照及礦區圖正本等文件，此有收據1
      份可考（附於同上他字卷第70頁），足證被告於簽立契約
      初始確有依約履行移轉採礦權之相關事宜。況且，本件採
      礦權讓與契約書之權利義務係按期逐步完成，而在該契約
      第1 期履行後，隨之發生爭議，亦即被告除第1 期之20萬
      元外，尚仍有30萬元未向告訴人領取，倘若被告真有詐欺
      告訴人之意，大可先待礦權展限核准後領取第2 期之20萬
      元，再以不願協同辦理採礦權移轉之方式，阻止告訴人取
      得權利，又何必於尚未領取第2 期款項20萬元之前，即冒
      用「許東明」名義陳情阻止移轉登記，此不但失去唾手可
      得之利益，更自陷於偽造文書之刑責，顯與犯罪常態不符
      。再者，被告於雙方發生上述採礦權移轉之爭議後，並於
      96 年12 月20日將應返還告訴人總計新臺幣63萬元之同額
      支票交由吳誠修律師保管並通知告訴人領取，亦有證明書
      1 件（附於同上他字卷第66頁）可稽，並為告訴人所不爭
      執。益可佐證被告其後不願履行採礦權移轉契約固屬實情
      ，然不能認定被告於簽約伊始即係基於詐欺犯意而為。
（五）至被告因偽造「許東明」名義之聲明書及陳情書，向經濟
      部礦務局請求暫延辦理移轉事宜，而經檢察官提起公訴後
      ，經臺灣臺北地方法院以96年度訴字第1413號判決處有期
      徒刑3 月確定，固有臺灣臺北地方法院檢察署檢察官起訴
      書網路列印本、臺灣臺北地方法院96年度訴字第1413  號
      判決書網路列印本及臺灣高等法院被告前案紀錄表各1 份
      在卷可稽。惟刑法第339條第1項之罪，係以行為人自始具
      有為自己或第三人不法所有之意圖為要件，而民事債務人
      未依債之本旨履行，在一般社會生活經驗上可能之原因非
      一，即使在債之關係成立之後惡意遲延給付甚或不為給付
      ，倘無其他足以證明債務人自始即具有不法所有意圖之積
      極證據，亦僅能認係民事債權債務糾紛。且刑事被告依法
      並無自證無罪之義務，茍無足可超越合理懷疑之證據以證
      明被告確係自始意圖不法所有，不得僅憑事後不履行債務
      之客觀事態，推定被告原有詐欺取財之犯意。是本件被告
      雖於簽訂採礦權讓與契約後，有冒用「許東明」名義，向
      經濟部礦務局陳情而阻止移轉登記一事，然綜合上情，本
      院認被告此部分犯罪行為應係於簽訂簽約後始行起意之行
      為，不能由此證明被告於簽立採礦權讓與契約書之始即有
      詐欺告訴人之犯意。
（六）從而，本件應僅係被告與告訴人乙○○間就移轉採礦權所
      衍生之民事債務不履行問題，尚難認被告所為係詐欺取財
      犯行。
四、綜上所述，本件依公訴意旨所舉事證，尚不足以證明被告涉
    犯詐欺告訴人乙○○犯行。此外，復查無其他積極證據，足
    資證明被告確有公訴意旨所指情事，本件既不能證明被告犯
    罪，自應為被告無罪之諭知，已昭審慎。
據上論斷，應依刑事訴訟法第301 條第1 項，判決如主文。
本案經檢察官林俊峰到庭執行職務。
中    華    民    國    98    年    6     月    11    日
                  刑事第十五庭  審判長法  官  李君豪
                                      法  官  何燕蓉
                                      法  官  錢衍蓁
以上正本證明與原本無異。
如不服本判決，應於判決送達後10日內敘明上訴理由，向本院提
出上訴狀 (應附繕本) ，上訴於臺灣高等法院。其未敘述上訴理
由者，應於上訴期間屆滿後20日內向本院補提理由書「切勿逕送
上級法院」。
                                      書記官  金和國
中    華    民    國    98    年    6     月    11    日


司法院資訊處製作；財團法人民間司法改革基金會備份。
